【裁判字號】    88,海商上更(二),7
【裁判日期】    890303
【裁判案由】    侵權行為損害賠償
【裁判全文】
臺灣高等法院民事判決  八十八年度海商上更(二)字第七號
      上  訴  人    鼎盛玻璃股份有限公司
      法定代理人    鍾易展
      訴訟代理人    吳東一律師
      被  上訴人    正利航業股份有限公司  設台北市○○○路○段九十九號九樓
      法定代理人    周宜強    .
      訴訟代理人    林昇格律師
      複  代理人    邱智鵬律師
右當事人間損害賠償事件，上訴人對於中華民國八十五年三月七日臺灣臺北地方法院
八十四年海商字第一九號第一審判決提起上訴，經最高法院第二次發回更審，本院判
決如左：
      主      文
原判決除確定部分外廢棄。
被上訴人應給付上訴人新臺幣壹佰柒拾壹萬捌仟零壹元及自民國八十四年五月二十五
日起至清償日止按年息百分之五計算之利息。
第一、二審及發回前第三審訴訟費用除確定部分外，由被上訴人負擔。
本判決第二項，於上訴人以新臺幣伍拾柒萬參仟元供擔保後得假執行。但被上訴人如
於假執行程序實施前，以新臺幣壹佰柒拾壹萬捌仟零壹元為上訴人預供擔保得免為假
執行。
      事      實
甲、上訴人方面：
壹、聲明：
(一) 原判決除確定部分外廢棄。
(二) 被上訴人應再給付上訴人新臺幣（下同）一百七十一萬八千零一元及自民國 (
     下同)八十四年五月二十五日起至清償日止按年息百分之五計算之利息。
(三) 願供擔保請准宣告假執行。
貳、陳述：除與原判決記載相同部分，茲予引用外，並補稱：
一、系爭玻璃於八十二年十一月二十四日進口，經報關、查驗，並會同報關人員複驗
    結果，於同年十一月二十八日核定完稅價格，同日繳納關稅完畢，翌日即同年月
    二十九日開始提領第一只貨櫃，於八十三年一月十一日全部提領完畢，故本件請
    求權時效之起算日應自八十三年一月十一日起算。上訴人於八十三年十二月二十
    八日寄發索賠書向被上訴人請求賠償，並未逾一年之時效期間。且依被上訴人於
    八十四年一月九日答復上訴人之航正業 (八四)字第００四號函內容，業已明確
    表示收到上訴人之前開索賠函件，依法應已發生送達被上訴人之效力。
二、依被上訴人函復上訴人之前開函件內容所載，被上訴人亦承認載運本件貨物之國
    捷輪，因航行途中遭遇惡劣天氣而使貨物破損，被上訴人雖提出其船長自行製作
    之海事報告，據以主張免責，但查該海事報告，業經基隆港務局於八十二年十一
    月二十四日在其上註明「以上是船長個人所作之陳述，不表示事實發生的真相及
    意外發生的責任歸屬」等語在卷，因此被上訴人應提出確實之証據証明本件貨損
    係因已達不可抗力之程度所致，否則即不能免責。被上訴人對本件貨櫃破損原因
    ，曾於八十二年十二月間，自行委請訴外人祥瑞海事保險公證人有限公司公證鑑
    定在案，惟被上訴人始終未能提出該鑑定報告，顯係卸責之辭。
三、再按單位責任限制規定之立法目的，在保障運送人於遇有非可歸責於運送人之意
    外事故致貨物滅失，而無法查証其價值時，得藉以杜絕雙方之紛爭，並減輕運送
    人所承受海上變故之風險，故載貨証券上如已記載貨物之品名、性質、種類、重
    量、數量、產地等，而依該等記載之內容已得據以計算出客觀價值時，當無單位
    責任限制規定之適用。依本件二紙載貨証券之記載，業已載明系爭貨物之品名、
    性質、種類、重量、體積、數量、產地等事項，在客觀上顯可依其所載之黑灰色
    玻璃長度、寬度、厚度及其體積、重量等內容，計算出系爭貨物之價值，應無單
    位責任制規定之適用。
四、至於貨櫃運送件數之計算基準，各國立法例及實務上之運作，大多依載貨証券記
    載之內容，作為計算件數之基準，而不以貨櫃件數為準 (參見最高法院八十四年
    台上字第一八五四號判決要旨)，因此，本件貨櫃運送，不能以一只貨櫃作為一
    件計算，應以貨櫃內貨物之件數作為計算之基準。查本件一紙載貨証券內各載明
    黑灰色玻璃，五釐米厚，長九六吋，寬七二吋，全部玻璃體積為一０三六八０平
    方英呎，依一呎等於十二吋予以計算，四十八平方英呎為一件，本件二紙載貨証
    券共計四三二０件，如要以每件銀圓三千元之單位限制責任計算，被上訴人應賠
    償之金額，亦將高達三千八百八十八萬元，惟因本案已有部分金額敗訴確定，故
    僅就未確定部分即一百七十一萬八千零一元而為請求。
參、証據：援用原審之立証方法。
乙、被上訴人方面：
壹、聲明：
(一)上訴駁回。
(二)如受不利判決，願供擔保請准宣告免假執行。
貳、陳述：除與原判決記載相同部分，茲予引用外，補稱：
一、本件貨損確係肇因於託運人貨物包裝不固，所採之裝填方式有疏失，依舊海商法
    第一百十三條第二、十二款之規定，被上訴人應予免責。
二、本件損害賠償額應受單位責任之限制，以每只貨櫃九千元計算，總賠償金額為十
    萬零八千元。
(一)本件共計二紙載貨証券，均未依各貨櫃裝載之內容物逐櫃計載，第一紙載貨証券
    僅記載貨物之總面積及其總重量，第二紙貨櫃雖另有96×72之符示，但未加以單
    位，自不足作為單位面積之用，故依載貨証券之記載，顯然並無以貨物之特定面
    積做為一個包裝單位之意旨。上訴人雖主張應將96×72視為96英吋×72英吋，並
    憑以計算貨物之件數，惟兩紙載貨証券上並沒有上訴人所指之單位即載貨証券上
    只有mm(釐米)及ft（英呎），並無英吋  (inch)，上訴人前開之計算已不足採。
(二)按系爭貨物既係由託運人自裝自計並探F／F方式運送，運送貨物內容為何，自僅
    有託運人知悉，本件載貨証券之內容只能認為運送人承載總面積103680平方英呎
    ，厚五釐米的黑灰色物體，並不能認為依載貨証券內容運送人承運之物品係黑灰
    色5mm玻璃。故縱採最不符立法意旨之見解認為只要載明貨物之性質，不論客觀
    上得否推知貨物價值，亦得排除單位責任之適用，本件載貨証券上既無貨物性質
    之明確記載，自應認為不足以排除單位責任之適用。
(三)次按載貨証券上須就貨物性質與價值併予註明時才能排除單位責任之限制 (參照
    最高法院八十七年度海商上字第四號判決要旨) ，本件之載貨証券上雖另有信用
    狀號碼之記載，然此僅為上訴人與開狀銀行間為特定信用狀關係而使用之流水號
    碼，系爭貨物之商業發票乃託運人與受貨人間來往之買賣証明文件，雖受貨人即
    上訴人於八十二年十二月七日向被上訴人索賠時併將商業發票影本加蓋公司章後
    交予被上訴人，供作貨物價值之証明，然此與載貨証券上是否已有貨物「性質」
    及「價值」之載明無涉，不能憑此商業發票上之記載向被上訴人求償 (參見最高
    法院六十二年台上字第二一七八號判決意旨)。
(四)再者海上運送人僅負過失責任，與民法之運送人應負通常事變之責不同，故單位
    責任之限制係航運史上運送人與貨主勢力互為消長後之折衝制度，藉該制度運送
    人將風險反應在運費上，貨物所有人亦得藉報值而獲得全額保障，是該制度所重
    者應係船貨雙方利益之衡平，並非運送人如知悉貨物之價值即可排除單位責任之
    適用，而係僅運送人與託運人合意將貨物之價值反應在特定航次，並將此合意藉
    貨物價值之標明記載於載貨証券時，才能排除單位責任之適用。
參、証據：除援用原審立証方法外，並補提出公司基本資料為証。
    理      由
一、本件被上訴人之法定代理人原為周克勤，嗣於訴訟進行中變更為周宜強，業據被
    上訴人提出公司基本資料在卷，並聲明承受訴訟，應予准許。
二、上訴人起訴主張：被上訴人公司所屬國捷輪三０九Ａ航次於八十二年十一月十日
    載運上訴人自印尼進口之黑灰色玻璃一批，以二十呎貨櫃裝載，共計十二只貨櫃
    ；被上訴人未於發航前及發航時為必要之注意及處置，使船舶有安全航行之能力
    ，復對於承運貨物之裝卸、搬移、堆存、保管、運送及看守未為必要之注意及處
    理，致系爭貨物運抵基隆港卸貨提領時均破損不堪使用，為此依運送契約債務不
    履行之法律關係，求為命被上訴人賠償上訴人系爭貨物即黑灰色玻璃之損失一百
    七十一萬八千零一元及法定遲延利息之判決（上訴人原起訴請求被上訴人賠償四
    百五十萬七千二百元及八十四年五月二十五日起之法定利息，經原審判決上訴人
    全部敗訴，上訴人僅就其中二百五十四萬六千八百二十八元及利息部分提起上訴
    ，其餘敗訴部分則未聲明不服，而告確定；而關於提起上訴部分中之七十二萬零
    八百二十七元本息部分，業經本院前審判決上訴人敗訴後，未據上訴人提起上訴
    而確定，另十萬八千元本息部分亦經最高法院判決被上訴人敗訴確定，僅其中一
    百七十一萬八千零一元本息部分，經最高法院發回更審) 。
三、被上訴人則以：伊於八十二年十一月十八日前即通知上訴人本件貨物預定到港日
    期，而本件貨物於八十二年十一月二十四日即進儲汐止中國貨櫃場待上訴人提領
    ，依海運實務慣例有七日之免費期，逾期即加計延滯費，故上訴人至遲應自八十
    二年十二月一日開始提領貨櫃，上訴人遲至同年月二十九日始行提領貨櫃，並遲
    至八十三年十二月二十八日請求賠償，其請求權已罹於一年時效而消滅；及本件
    貨損之發生，係因託運人就系爭貨物包裝不固，與系爭船舶於運送途中遭遇巨大
    風浪之海上危險所致，上訴人就本件貨損得主張免責；如認被上訴人應負本件貨
    損責任，亦得主張單位責任限制，暨本件如無單位責任限額之適用，上訴人之請
    求亦應扣除系爭貨物之殘餘價值等語，資為抗辯。
四、上訴人主張被上訴人公司所屬國捷輪三０九Ａ航次於八十二年十一月十日載運上
    訴人自印尼進口之黑灰色玻璃一批，以二十呎貨櫃，共計十二只貨櫃裝載，惟系
    爭貨物運抵基隆港卸貨提領時均已破損致不堪使用之事實，業據其提出被上訴人
    公司函、進口報單、索賠書、載貨證券、貨櫃交替驗收單等為證（見原審卷六至
    八頁、二七至二九頁、三二至三五頁），為被上訴人所不爭執，並有被上訴人提
    出之照片影本可憑（原審卷五二至五九頁），自堪信為真實。
五、至上訴人主張被上訴人疏於注意，致其所託運之玻璃全部毀損，被上訴人應依運
    送契約負債務不履行之損害賠償責任云云，則為被上訴人所否認，並以前開情詞
    置辯，經查：
(一)本件進口貨物經財政部基隆關稅局查驗放行之經過情形如下：第一次查驗時間分
    別為八十二年十一月二十九日及八十二年十一月三十日（按本件貨物分二份進口
    報單辦理進口），該二批玻璃在第一次查驗時基隆關稅局五堵分局驗貨課於報單
    分別註記：「來貨玻璃已全部破損，不堪使用。」及「來貨玻璃已全部破損，不
    堪使用無商業價值」，嗣經五堵分局業務一課（擔任分類估價工作）認為依常理
    玻璃應有殘餘價值，乃依職權請該分局驗貨課複核來貨之殘餘價值，經複驗結果
    ，分別註記：「經會同報關人員複驗結果殘餘價值為25%」及「經與報關行會同
    複驗結果來貨殘餘價值為8%」，該分局業務一課乃依複驗結果核定完稅價格，並
    填發稅款繳納證，該二批貨物於八十二年十二月二十八日當天繳納全部稅款後，
    即可以提領貨物；本案二份進口報單均於八十二年十二月二十八日核定完稅價格
    及核發稅款繳納證，該批貨物第二次重新查驗（即複驗）係由五堵分局分類估價
    課（現為進口業務一課）因核定完稅價格需要主動為之，並非上訴人公司主動申
    請，上訴人公司於核定完稅價格並填發稅款繳納證，若繳納全部稅款後，在一般
    情形下可以立即提領貨物；本案二份進口報單進口玻璃均係於八十二年十二月二
    十七日重新查驗（複驗）並於同年十二月二十八日放行在案；分別有財政部基隆
    關稅局八十六年二月十九日（八六）基普五業一字第一一二０號、八十五年十二
    月廿七日（八五）基普五業一字第一０一三九號、八十五年十一月四日（八五）
    基普五業一字第０八八一三號函在卷可稽（見本院上字卷第一００、七九、五七
    頁）。按，進口貨物應經海關查驗，其應徵關稅者，除別有規定外，應於繳納關
    稅後，始得獲放行，此觀諸關稅法第九條、第二十二條之一等規定甚明，又，關
    稅之繳納自海關填發稅款繳納證之日起十四日內為之，關稅法第二十二條定有明
    文；本件貨物二份進口報單均於八十二年十二月二十八日核定完稅價格及核發稅
    款繳納證，已如前述，而上訴人於同日即繳納稅款完畢，並於翌日即八十二年十
    二月二十九日起提領貨櫃而於八十三年一月十一日提領完畢，有上訴人提出之基
    隆關稅局進口貨物各項稅款繳納證及貨櫃交替驗收單在卷可憑（見同上卷第四一
    、四三、四四頁），並有被上訴人提出之貨櫃出站日期表可按（見原審卷八一頁
    ），上訴人主張其提領貨櫃係依正常程序為之，堪信為真實，上訴人既自繳納稅
    款完畢之翌日起即開始提領貨櫃，被上訴人辯稱上訴人提領貨櫃有遲延情事云云
    ，即不足採。再按，「受領權利人之損害賠償請求權，自貨物受領之日或自應受
    領之日起一年內，不行使而消滅。」舊海商法第一百條第二項定有明文。本件上
    訴人於八十三年十二月二十八日向被上訴人請求賠償，被上訴人並於八十四年一
    月九日以航正業  (八四)字第００四號函上訴人表示已收受該索賠書，並有該函
    及上訴人之索賠書在卷（見原審卷十八、十九頁），足証被上訴人至遲於八十四
    年一月九日收受上開索賠書，而上訴人於八十二年十二月二十八日繳納關稅完畢
    ，即自八十二年十二月二十九日起提領貨櫃，並至八十三年一月十一日提領完畢
    ，則依前開法律之規定，上訴人之損害賠償請求權應自八十三年一月十一日提領
    完畢日起算，其既於八十三年十二月二十八日向被上訴人請求賠償，被上訴人至
    遲於八十四年一月九日收受索賠書，顯然其請求未逾一年之時效，故被上訴人辯
    稱上訴人之請求權已罹於時效云云，自不足取。
(二)次按，海上貨物運送人之過失，世界各國之立法，概採推定之過失責任主義，即
    關於運送人之責任，只須運送物有喪失、毀損或遲到情事，經託運人或受貨人証
    明屬實，而運送人又未能証明運送物之喪失、毀損或遲到係因不可抗力，或因運
    送物之性質，或因託運人或受貨人之過失所致者，則不問其喪失、毀損或遲到之
    原因，是否係可歸責於運送人之事由，運送人均應負責 (參見最高法院八十六年
    台上字第二二三一號判決) ，被上訴人雖辯稱本件貨損之發生係因託運人包裝不
    固及系爭船舶在海上遭遇巨大風浪之海上危險所致云云，並提出運送船舶船長敘
    述曾於航行途中遭遇惡劣天氣之海事報告在卷，然該海事報告經基隆港務局加註
    ：該敘述無關於事實之真相及所發生意外責任之認定（見原審卷第六十頁）；又
    被上訴人自承曾經委託祥瑞海事保險公証人有限公司鑑定在案 (見本院上字卷第
    一一九頁) ，惟經本院前審向祥瑞海事保險公證人有限公司函請檢送本件貨損之
    鑑定報告，經該公司函復該鑑定報告因已逾保存期限而未能檢送（見同上卷第六
    三頁），而被上訴人復始終未能提出該鑑定報告，致使無從知悉本件貨損之發生
    原因，是否係因系爭貨物包裝不固所致，或係因船舶於運送途中遭遇巨大風浪之
    海上危險所致，此部分被上訴人既無法舉証証明，則其所辯有舊海商法第一百十
    三條第二款、第十二款規定之適用云云，即不足採。
(三)至被上訴人另抗辯其有舊海商法第一百十四條第二項限制責任規定之適用云云，
    惟查，單位責任限制規定之立法旨意，乃在保障運送人於非可歸責於己之意外事
    故致貨物滅失，而無法查証其價值時，得藉以杜絕雙方之紛爭，並減輕運送人所
    承受海上變故之風險，故載貨証券上如已載明貨物之品名、重量、體積、數量等
    ，而依各該記載之內容已得據以計算出其客觀價值時，當不復有單位責任限制規
    定之適用。查本件貨櫃運送，其二份載貨證券內已分別載明「DARK GREY 5MM 96
    ×72  103,680  SQFT, Gross Weight 129,600.00 KGS, NET. Weight 114,048.
    00 KGS」，即本件運送貨物各為五釐米厚、九六乘七二英吋之黑灰色玻璃，計一
    ０三、六八０平方英尺，重量為毛重一二九、六００公斤，淨重一一四、０四八
    公斤，為被上訴人所不爭執（見本院上字卷一二三頁背頁、一四三頁背頁）；則
    依上開載貨證券之記載，即可知運送貨物為黑灰色玻璃，五釐米厚，長九六吋，
    寬七二吋，全部玻璃體積為一０三六八０平方英呎，依一呎等於十二吋予以計算
    ，四十八平方英呎為一件，二紙載貨証券共計四三二０件，已足資明瞭本件運送
    貨物之性質、種類及重量、數量等，再依其性質、種類及數量、重量即得進步據
    以計算其價值，即難認係爭貨物之性質、價值未經註明於載貨證券，況一般載貨
    証券多為定型化格式，而其上均無「貨物價值」一欄，如運送人得執託運人未就
    貨物價值併為記載，而主張單位責任限制，亦有違誠信原則，故此部分被上訴人
    之辯解亦不足取。
(四)再按舊海商法第五條準用民法第六百三十八條之規定「運送物有喪失、毀損或遲
    到者，其損害賠償額，應依其交付時目的地之價值計算之」，本件貨物依據二份
    進口報單所載之貨物起岸價格計算，於交付時目的地之價值為二百十八萬六千八
    百二十八元（1,093,414×2=2, 186,828)，此有該二份進口報單可憑 (見原審卷
    第七、八頁) ，被上訴人對此亦未加爭執（見原審卷第四三頁背頁、四四頁），
    惟ＡＷ／八二／六九九五／００五號報單進口玻璃經財政部基隆關稅局認定其殘
    餘價值為二五％，ＡＷ／八二／六九九五／００六號報單玻璃經認定其殘餘價值
    為八％，有財政部基隆關稅局函在卷可稽（見本院上字卷第五七頁），；則上訴
    人因本件進口玻璃所受損害之金額自應扣除上開殘餘價值，即一百八十二萬六千
    零一元三角（1,093,414×(1-25%)+1,093,414×(1-8%)=1,826,001.38，角以下
    捨去），從而，上訴人請求被上訴人賠償其貨物損害一百七十一萬八千零一元，
    即屬可取。
六、綜上所述，上訴人請求被上訴人賠償損害一百七十一萬八千零一元及自八十四年
    五月二十五日起至清償日止按年息百分之五計算之法定利息，應予准許，原審就
    上開應予准許部分所為上訴人敗訴之判決，尚有未洽，上訴意旨指摘原判決不當
    ，求予廢棄改判，為有理由。
七、兩造均陳明願供擔保請為准、免假執行之宣告，就上訴人勝訴部分，核無不合，
    爰分別酌定相當擔保金額准許之。
八、至兩造其餘攻擊或防禦方法，及未經援用之証據，經本院斟酌後，認為均不足以
    影響本判決之結果，自無庸逐一詳予論駁，附此敘明。
據上論結，本件上訴為有理由，依民事訴訟法第四百五十條、第七十九條但書、第四
百六十三條、第三百九十條第二項、第三百九十二條，判決如主文。
中      華      民      國    八十九    年      三      月      三      日
                            臺灣高等法院民事第四庭
                                審判長法  官  李  瓊  蔭
                                      法  官  楊  豐  卿
                                      法  官  張      蘭
右正本係照原本作成。
如不服本判決，應於收受送達後二十日內向本院提出上訴書狀，其未表明上訴理由者
，應於提出上訴後二十日內向本院補提理由書狀（均須按他造當事人之人數附繕本）
上訴時應提出委任律師或具有律師資格之人之委任狀；委任有律師資格者，另應附具
律師及格證書及釋明委任人與受任人有民事訴訟法第四百六十六條之一第一項但書或
第二項（詳附註）所定關係之釋明文書影本。
中      華      民      國    八十九    年      三      月      七      日
                                      書記官  應  瑞  霞
附註：
民事訴訟法第四百六十六條之一（第一項、第二項）對於第二審判決上訴，上訴人應
委任律師為訴訟代理人。但上訴人或其法定代理人具有律師資格者，不在此限。
上訴人之配偶、三親等內之血親、二親等內之姻親，或上訴人為法人、中央或地方機
關時，其所屬專任人員具有律師資格並經法院認為適當者，亦得為第三審訴訟代理人
。


司法院資訊處製作；財團法人民間司法改革基金會備份。
